【裁判字號】    91,自,130
【裁判日期】    920428
【裁判案由】    妨害自由
【裁判全文】
臺灣板橋地方法院刑事判決                          九十一年度自字第一三０號
    自  訴  人  丙○○
    被      告  己○○
                戊○○
右列被告因妨害自由案件，經自訴人提起自訴，本院判決如左：
    主  文
己○○、戊○○均無罪。
    理  由
一、本件自訴意旨略以：被告己○○原本與自訴人丙○○一同任職於台鑨國際有限公
    司（下稱台鑨公司），惟被告己○○自民國九十年九月十四日起至同年十一月三
    十日之任職期間，因竊取台鑨公司之重要資料，並侵占該公司之洗衣部貨款，其
    惡質行為經公司發現後，被告己○○即於九十年十一月三十日離職。公司多次請
    被告己○○前來說明並商談賠償相關事宜，被告己○○非但不願出面，反而惱羞
    成怒，於九十年十二月二十三日晚上九時許，夥同其父戊○○及一群小弟衝進公
    司之一樓洗衣門市，被告戊○○先行上二樓辦公室，一進辦公室即大聲嚷叫：「
    我連凱悅都敢砸了，你們這間爛公司，我不看在眼裡，我是在地的蘆洲人，立委
    、代表我都很熟啦！在蘆洲二十幾年了，『兄弟』都叫我『鬍鬚』，Ｘ你娘：：
    ：少年仔，你給我注意一點，我叫鬍鬚，這蘆洲沒有人不認得我，你們是要跟我
    玩什麼：：：」等語，被告戊○○便命小弟將樓下洗衣門市圍起來，不准自訴人
    及公司員工出入，限制其等之行動自由，核被告二人所為，係犯法第一百五十條
    之聚眾施強暴脅迫罪及同法第三百零四條之強制罪。
二、惟按犯罪事實應依證據認定之，無證據不得推定其犯罪事實，又不能證明被告犯
    罪者，應諭知無罪之判決，刑事訴訟法第一百五十四條、第三百零一條分別定有
    明文。再按犯罪事實之認定，應憑證據，如未能發現相當證據，或證據不足以證
    明，自不能以推測或擬制之方法，以為裁判基礎，有最高法院四十年臺上字第八
    十六號判例參照。又認定不利於被告之事實，須依積極證據，茍積極證據不足為
    不利於被告事實之認定時，即應為有利於被告之認定，更不必有何有利之證據，
    亦有最高法院四十年臺上字第八十六號、三十年上字第八一六號判例可資參照。
    訊據被告己○○、戊○○均堅決否認有何前揭行為，一致辯稱：己○○在台鑨公
    司上班，卻遲未領到薪水，己○○離職後於九十年十二月二十三日前往台鑨公司
    領取薪水，卻遭到公司人員拖延、刁難，戊○○見女兒前往台鑨公司許久未回，
    於是與妻林貴芳共同前往台鑨公司商談如何解決，並未恐嚇自訴人及其他公司職
    員，亦未限制其等之行動自由，被告二人不認識在公司門外的人員，其等並非被
    告叫來的小弟等語。
三、按刑法第一百五十條既屬妨害秩序之一種犯罪，則在實施強暴脅迫之人，自須具
    有妨害秩序之故意，始與該條之罪質相符，如實施強暴脅迫，僅係對於特定之某
    人或其家族為之，縱令此種行為足以影響於地方上之公共秩序，仍以缺乏主觀的
    犯意，不能論以上述罪名（最高法院二十八年上字第三四二八號判例可資參照）
    。經查，自訴人到庭指訴：九十年十二月二十三日晚上九點多，我和乙○○、辛○○、甲○○等人在公司聚餐，後來在二樓聊天，己○○和他父親戊○○帶了大
    約二十個人來公司，只有一個女的，其他都是男的，大約都是己○○的年紀。戊○○帶一個年輕人衝到二樓，沒有脫鞋子就進去，戊○○當時有喝酒，我說怎麼
    沒有脫鞋子就進來，戊○○就開口大罵，爛公司脫什麼鞋子，凱悅我都敢砸了，
    本來想打電話報警，他說都不要動，叫我到樓下談，我到樓下後，發現有一、二
    十個人，其中有六、七個進來公司，其他人在外面等，他說我們欺負他女兒，我
    們就和他對帳，對到很晚將近十二點，後來說累了，第二天要再來對，就第二天
    下午快上課時，己○○才來對帳，對了不到十分鐘我就讓他去上課了，當時辛○○、甲○○想先走，戊○○不讓他們走等語（見本院九十一年五月十六日訊問筆
    錄）。又證人乙○○到庭結證稱：我是公司負責人，那天我請同仁到公司聚餐，
    大約晚上九點多用餐過後，我在二樓處理個人的公事，戊○○帶一個大約三十歲
    的年輕人上二樓，語氣非常不好，他說凱悅我們都敢砸，你們這個小小的洗衣店
    算什麼，我請他換下脫鞋，拿煙灰缸給他，他都不要，他說要找我們唐總，他說
    所有人不准進出、打電話，請我們所有人到樓下，討論他女兒的事情，丙○○就
    拿己○○竊取重要文件所寫的悔過書給戊○○看，我們說這麼晚了，希望讓辛○○、甲○○先走，但他說所有人都不准走，外面也有十幾個人在外面，裡面有六
    、七個，後來己○○也到公司來對帳，後來有客人來拿衣服，還幫我們協調，因
    為彼此有爭議，約定改天來核對等語（見本院九十一年六月四日訊問筆錄）。另
    證人辛○○到庭結證稱：我在公司擔任助理，乙○○請我們幹部開會，晚上聚餐
    ，大約八、九點左右，戊○○帶著一個手臂有刺青之中年男子衝上二樓，鞋子都
    沒脫，嘴上還叼著煙，戊○○說：「什麼爛公司，凱悅都敢砸了，何況你們這個
    小店，我是在地的，人家都叫我鬍鬚：：：」，並叫我們全部都下樓，我原本距
    離比較遠，想打電話報警，他就說：「幹嗎，想打電話報警嗎？」，並叫我把電
    話放著，我們就全部到一樓去，一樓店內約有六、七個一、二十歲的男子，店門
    外還有十幾個一、二十歲的男子等語（見本院九十一年六月四日訊問筆錄）。再
    證人甲○○到庭結證稱：那天老闆請我們到公司聚餐，晚上九點左右戊○○帶了
    一個年輕男子上二樓，戊○○一上來就說：「是怎樣，是欠你們多少？」，就一
    直罵髒話「ｘ你娘」、「你娘ｘｘ」，然後挑了一張辦公椅坐，我們吳董要跟他
    解釋，他就拍桌子說：「凱悅飯店都敢砸了，你們這家爛店怎麼不敢砸！」，之
    後命令我們：「都下來、都下來，若不下來，我把東西全部掃掉！」，一下去才
    知道有七、八個一、二十歲的男子在一樓，另有十幾個一、二十歲的男子在走廊
    ，戊○○叫我們坐在沙發，那幾個男子圍在沙發旁邊，戊○○叫吳董算清楚，當
    時已經九點多了，我說可不可以讓我們打個電話，突然有人說：「不行，萬一他
    報警怎麼辦，我說我只是要打電話給家人說晚一點回去，有人就說不行給我坐下
    ！」等語，吳董、唐總就跟戊○○解釋己○○上班的情況，他的薪水問題及借支
    的問題。他們在講薪水的問題時，我們就說要回家，有人說不行，給我坐下，我
    下去大約二分鐘後就有看到己○○，然後與辛○○、己○○利用電腦對帳，直至
    晚上十一點多，約定明天繼續對帳，他們才離開等語（見本院九十一年六月四日
    訊問筆錄）。互核自訴人與證人乙○○、辛○○、甲○○等人所述之情節均相符
    ，自訴人指訴被告戊○○與一名年輕男子（經查係被告己○○之乾哥哥庚○○）
    進入台鑨公司之一樓洗衣門市，被告戊○○先行上二樓辦公室，大聲嚷叫：「我
    連凱悅都敢砸了，你們這間爛公司，我不看在眼裡，我是在地的蘆洲人，立委、
    代表我都很熟啦！在蘆洲二十幾年了，『兄弟』都叫我『鬍鬚』：：：」等語，
    並命令自訴人等人下一樓，並不准辛○○、甲○○離開及打電話等情，尚有所據
    ，堪以採信。然其中自訴人指訴被告戊○○帶同一、二十名小弟乙節，細繹被告
    二人及證人劉嘉輝、林貴芳、庚○○、丁○○、江明峰、張淑娟等人到庭證述之
    證詞，其等對於當天如何抵達台鑨公司之證述雖有所出入，然均證稱當天僅有劉
    嘉輝、庚○○、林貴芳、丁○○前往台鑨公司，另有二對夫妻在公司對面之小吃
    店等候，此部分陳述核屬一致，且自訴人等人僅在台鑨公司內看見店外有十餘人
    ，尚無證據足認係被告率領之群眾，自訴人指訴被告率領十多名「小弟」圍住公
    司大門云云，尚屬臆測之詞，難以採信。從上述情節可知，被告等人前往台鑨公
    司之目的，在於催討薪資，因自訴人表示被告己○○先前竊取公司物品及遺失衣
    服，賠償金額應自薪資中扣除，雙方對此有所爭執，被告係針對台鑨公司之積欠
    薪資有所行動，姑不論被告有無強暴、脅迫之行為，其等主觀上並無妨害秩序之
    故意，核與刑法第一百五十條之構成要件並不相當，故難以該罪相繩。
四、次按以強暴、脅迫使人行無義務之事或妨害他人行使權利者，固構成刑法第三百
    零四條之強制罪，惟行為人私行拘禁或以其他非法方法，剝奪人之行動自由者，
    另構成刑法第三百零二條之私行拘禁罪；至於以加害生命、身體、自由、名譽、
    財產之事，恐嚇他人致生危害於安全者，另構成刑法第三百零五條之恐嚇危害安
    全罪。且刑法第三百零二條之妨害自由罪，係妨害他人自由之概括的規定，故行
    為人具有一定目的，以非法方法剝奪人之行動自由者，除法律別有處罰較重之規
    定（例如略誘及擄人勒贖等罪），應適用各該規定處斷外，如以使人行無義務之
    事，或妨害人行使權利為目的，而其強暴脅迫復已達於剝奪人行動自由之程度，
    即祇成立本罪，不應再依同法第三百零四條論處。誠以此項使人行無義務之事，
    或妨害人行使權利之低度行為，應為剝奪人行動自由之高度行為所吸收，不能以
    其目的係在使人行無義務之事，或妨害人行使權利，認為係觸犯刑法第三百零二
    條第一項及第三百零四條第一項之二罪名，依同法第五十五條，從一重處斷；刑
    法第三百零二條之妨害自由罪，係妨害他人自由之概括規定，如以使人行無義務
    之事為目的，而其方法已達剝奪他人行動自由之程度時，其使人行無義務之事，
    已為剝奪他人行動自由之行為所吸收，應僅成立剝奪他人行動自由罪，不再論以
    刑法第三百零四條第一項之強制罪（最高法院二十九年台上字第二三五九號判例
    及八十七年度台上字第六一九號判決可資參照）。本件自訴人指訴被告戊○○恐
    嚇稱：「我連凱悅都敢砸了：：：」等語，並命令小弟將洗衣門市之門口圍起來
    ，不准本人及公司之員工出入，限制其行動自由，倘其指訴屬實，僅符合刑法第
    三百零二條之私行拘禁罪或同法第三百零五條之恐嚇危害安全罪，尚與刑法第三
    百零四條強制罪之構成要件有間。而自訴人任職之台鑨公司多次連絡被告前來公
    司商談賠償事宜，業據自訴人指訴甚明，且有自訴狀可稽，可知自訴人原本即欲
    與被告己○○洽談賠償事宜，被告己○○受其通知於九十年十二月二十三日前往
    台鑨公司，被告戊○○因見其女兒己○○催討薪資未果而前往台鑨公司，從而自
    訴人並未因被告戊○○之行為造成被強制之狀態，並被迫行無義務之事，或其權
    利之行使遭受妨害等情事。再者，被告己○○原自行前往台鑨公司催討薪資，被
    告戊○○因見其女兒許久未回才與妻即證人林貴芳共同前往台鑨公司，是被告己○○對於被告戊○○抵達台鑨公司後之行為，是否有所認識，尚有所疑，自訴人
    認為被告己○○與被告戊○○有犯意聯絡之共犯關係，亦嫌速斷。此外，尚無其
    他積極證據足認被告二人有該當刑法第三百零四條強制罪之犯罪行為，此部分犯
    行亦難成立。
五、綜上所述，本案既無積極證據足資證明被告有何該當刑法第一百五十條聚眾施強
    暴脅迫罪及同法第三百零四條強制罪之犯罪行為，揆諸前揭條文規定及判例意旨
    所示，爰應為被告無罪判決之諭知。
六、自訴人經合法傳喚，無正當理由不到庭，爰依刑事訴訟法第三百三十一條第一項
    後段規定不待其陳述而判決，附此敘明。
據上論斷，應依刑事訴訟法第三百四十三條、第三百零一條第一項，判決如主文。
中      華      民      國      九十二      年    四    月    二十八    日
                                    臺灣板橋地方法院刑事第三庭
                                        法  官  侯  志  融
右正本證明與原本無異。
如不服本判決，應於判決送達後十日內，向本院提出上訴狀。
                                        書記官  吳  進  安
中      華      民      國      九十二      年    四    月    二十八    日


司法院資訊處製作；財團法人民間司法改革基金會備份。
